* =========================================================
* AMPLIFICADOR OPERACIONAL NAO-INVERSOR - Exemplo Didatico
* =========================================================
*
* TEORIA:
* -------
* O amplificador nao-inversor amplifica o sinal SEM inverter
* a fase. Ele tem ALTISSIMA impedancia de entrada (ideal para
* buffers e sensores de alta impedancia).
*
* DIAGRAMA:
*
*               +------+
*          +----| +    |
*   IN ----+    |   OP |---- OUT
*          |  +-| -    |
*          |  | +------+
*         GND |    |
*             |    |
*             |   [Rf]
*             |    |
*             +---[R1]
*                  |
*                 GND
*
* PRINCIPIO DE FUNCIONAMENTO:
* ----------------------------
* 1. Sinal entra em V+ (entrada nao-inversora)
* 2. Realimentacao negativa via R1 e Rf para V-
* 3. Amp-op ajusta Vout para manter V+ = V-
* 4. Divisor R1/Rf define ganho
*
* FORMULAS:
* ---------
*   Ganho: Av = 1 + (Rf / R1)
*   Vout = Vin * (1 + Rf/R1)
*
*   Impedancia entrada: Zin ~ infinito (tipico > 1GOhm)
*   Impedancia saida: Zout ~ 0 (baixa)
*
* NOTA: Ganho minimo = 1 (buffer/seguidor)
*
* EXEMPLOS NUMERICOS:
*   1. Ganho +10: R1=10k, Rf=90k
*      Av = 1 + 90k/10k = 10
*      Vin=1V -> Vout=10V
*
*   2. Ganho +2: R1=10k, Rf=10k
*      Av = 1 + 10k/10k = 2
*      Vin=2V -> Vout=4V
*
*   3. Buffer (ganho +1): Rf=0, R1=infinito
*      Av = 1
*      Vout = Vin (seguidor de tensao)
*
* COMPARACAO: INVERSOR vs NAO-INVERSOR
* -------------------------------------
*                INVERSOR    NAO-INVERSOR
* Fase:          180°        0° (mesma fase)
* Ganho min:     pode < 1    sempre >= 1
* Zin:           = Rin       muito alta
* Formula:       -Rf/Rin     1+Rf/R1
* CMRR:          alta        altissima
* Uso:           mixing      buffers, sensores
*
* APLICACOES:
* -----------
* - Buffer de impedancia (Av=1, Zin altissima)
* - Interface com sensores de alta impedancia
* - Pre-amplificador de instrumentacao
* - Amplificador de microfone/piezo
* - Conversores ADC (buffer para reduzir carga)
* - Amplificadores de RF (baixo ruido)
*
* VANTAGENS:
* ----------
* + Impedancia de entrada MUITO alta
* + Nao inverte o sinal
* + Excelente CMRR (rejeicao modo comum)
* + Ganho sempre >= 1
* + Ideal para buffers
*
* DESVANTAGENS:
* -------------
* - Nao pode atenuar (ganho minimo = 1)
* - Ligeiramente mais sensivel a ruido de modo comum
* - Precisa casamento de impedancia em R1/Rf
*
* =========================================================

.options plotwinsize=0

* ---------------------------------------------------------
* FONTES DE ALIMENTACAO
* ---------------------------------------------------------
VCC vcc 0 DC 15
VEE vee 0 DC -15

* ---------------------------------------------------------
* EXEMPLO 1: Amplificador Nao-Inversor Ganho +10
* ---------------------------------------------------------
* R1 = 10k, Rf = 90k
* Av = 1 + 90k/10k = 10

.subckt nao_inversor_10x vin vout vcc vee
  * Sinal entra na entrada nao-inversora
  Rin vin v_plus 0.1

  * Divisor resistivo de realimentacao
  R1 v_minus 0 10k
  Rf v_minus vout 90k

  * Amplificador operacional
  XOP1 v_plus v_minus vcc vee vout LM741
.ends

* ---------------------------------------------------------
* EXEMPLO 2: Amplificador Nao-Inversor Ganho +2
* ---------------------------------------------------------
* R1 = Rf = 10k
* Av = 1 + 10k/10k = 2

.subckt nao_inversor_2x vin vout vcc vee
  Rin vin v_plus 0.1
  R1 v_minus 0 10k
  Rf v_minus vout 10k
  XOP2 v_plus v_minus vcc vee vout LM741
.ends

* ---------------------------------------------------------
* EXEMPLO 3: BUFFER (Seguidor de Tensao) - Ganho +1
* ---------------------------------------------------------
* Realimentacao direta (Rf=0, R1=infinito)
* Av = 1 + 0/inf = 1
* USO: Isolacao de impedancia!

.subckt buffer vin vout vcc vee
  Rin vin v_plus 0.1

  * Realimentacao direta (saida conectada em v_minus)
  Rfb vout v_minus 0.1

  XOP3 v_plus v_minus vcc vee vout LM741
.ends

* =========================================================
* CIRCUITO DE TESTE
* =========================================================

* ---------------------------------------------------------
* Sinal de entrada (senoide 1kHz, 1Vpp)
* ---------------------------------------------------------
VIN input 0 SIN(0 0.5 1k) AC 1

* ---------------------------------------------------------
* Instanciando os tres amplificadores
* ---------------------------------------------------------
X1 input out1 vcc vee nao_inversor_10x
X2 input out2 vcc vee nao_inversor_2x
X3 input out3 vcc vee buffer

* Cargas de saida (simulando impedancia externa)
Rload1 out1 0 10k
Rload2 out2 0 10k
Rload3 out3 0 10k

* ---------------------------------------------------------
* MODELO LM741 PADRAO
* ---------------------------------------------------------
* Incluindo modelo LM741 da biblioteca padrao
.include LM741.lib

* ---------------------------------------------------------
* ANALISES
* ---------------------------------------------------------


* =========================================================
* CONTROLE E MEDIDAS
* =========================================================

.control
  set noaskquit

  echo ""
  echo "=========================================================="
  echo "    AMPLIFICADOR OPERACIONAL NAO-INVERSOR"
  echo "=========================================================="
  echo ""

  * ---------------------------------------------------------
  * Analise DC
  * ---------------------------------------------------------
  echo "--- Analise DC ---"
  echo ""

  op

  echo "Tensao DC nas saidas (idealmente ~0V):"
  print v(out1) v(out2) v(out3)
  echo ""

  * ---------------------------------------------------------
  * Analise Transiente
  * ---------------------------------------------------------
  echo "--- Analise Transiente ---"
  echo ""

  tran 10u 10m

  meas tran VIN_PP MAX v(input) FROM=2m TO=10m

  meas tran OUT1_MAX MAX v(out1) FROM=2m TO=10m
  meas tran OUT1_MIN MIN v(out1) FROM=2m TO=10m
  let OUT1_PP = OUT1_MAX - OUT1_MIN
  let GAIN1 = OUT1_PP / VIN_PP

  meas tran OUT2_MAX MAX v(out2) FROM=2m TO=10m
  meas tran OUT2_MIN MIN v(out2) FROM=2m TO=10m
  let OUT2_PP = OUT2_MAX - OUT2_MIN
  let GAIN2 = OUT2_PP / VIN_PP

  meas tran OUT3_MAX MAX v(out3) FROM=2m TO=10m
  meas tran OUT3_MIN MIN v(out3) FROM=2m TO=10m
  let OUT3_PP = OUT3_MAX - OUT3_MIN
  let GAIN3 = OUT3_PP / VIN_PP

  echo "Entrada: "
  print VIN_PP
  echo ""
  echo "Nao-Inversor +10x (esperado: 10V):"
  print OUT1_PP GAIN1
  echo ""
  echo "Nao-Inversor +2x (esperado: 2V):"
  print OUT2_PP GAIN2
  echo ""
  echo "Buffer +1x (esperado: 1V):"
  print OUT3_PP GAIN3
  echo ""

  * ---------------------------------------------------------
  * Plots
  * ---------------------------------------------------------
  plot v(input) v(out1) v(out2) v(out3) title 'Amplificadores Nao-Inversores' xlabel 'Tempo (s)' ylabel 'Tensao (V)'

  * Comparacao de fase (nao inverte!)
  plot v(input) v(out2) xlimit 2m 4m title 'Detalhe: Mesma Fase' xlabel 'Tempo (s)' ylabel 'Tensao (V)'

  * ---------------------------------------------------------
  * Analise AC
  * ---------------------------------------------------------
  echo "--- Analise AC: Resposta em Frequencia ---"
  echo ""

  ac dec 20 1 10MEG

  let gain1_db = db(v(out1)/v(input))
  let gain2_db = db(v(out2)/v(input))
  let gain3_db = db(v(out3)/v(input))

  let phase1 = phase(v(out1)/v(input))*180/pi
  let phase2 = phase(v(out2)/v(input))*180/pi

  plot gain1_db gain2_db gain3_db title 'Resposta em Frequencia - Ganho' xlabel 'Freq (Hz)' ylabel 'Ganho (dB)' xlog

  plot phase1 phase2 title 'Resposta em Frequencia - Fase' xlabel 'Freq (Hz)' ylabel 'Fase (graus)' xlog

  * ---------------------------------------------------------
  * Salvando Resultados
  * ---------------------------------------------------------
  * set hcopydevtype=png
  * hardcopy amp_op_nao_inversor_time.png v(input) v(out1) v(out2) v(out3)

  set curplot = ac1
  * hardcopy amp_op_nao_inversor_freq.png gain1_db gain2_db gain3_db xlog

  set curplot = tran1
  wrdata amp_op_nao_inversor_time.csv time v(input) v(out1) v(out2) v(out3)

  set curplot = ac1
  wrdata amp_op_nao_inversor_freq.csv frequency gain1_db gain2_db phase1

  echo "Arquivos gerados:"
  echo "  - amp_op_nao_inversor_time.png"
  echo "  - amp_op_nao_inversor_freq.png"
  echo "  - amp_op_nao_inversor_time.csv"
  echo "  - amp_op_nao_inversor_freq.csv"
  echo ""

  echo "=========================================================="
  echo "    DICAS DE PROJETO"
  echo "=========================================================="
  echo ""
  echo "1. ESCOLHA DO GANHO:"
  echo "   - Formula: Av = 1 + Rf/R1"
  echo "   - SEMPRE >= 1 (nao pode atenuar!)"
  echo "   - Para Av=10: use Rf=9*R1"
  echo "   - Para buffer: conecte saida direto em V-"
  echo ""
  echo "2. ESCOLHA DE RESISTORES:"
  echo "   - R1: tipico 10k (1k a 100k)"
  echo "   - Rf = (Av-1) * R1"
  echo "   - Resistores muito altos: ruido"
  echo "   - Resistores muito baixos: carga na saida"
  echo ""
  echo "3. BUFFER (SEGUIDOR DE TENSAO):"
  echo "   - Uso: Zin altissima, Zout baixissima"
  echo "   - Ideal para interface com sensores"
  echo "   - Exemplo: microfone -> buffer -> ADC"
  echo "   - Nao amplifica, mas ISOLA!"
  echo ""
  echo "4. BANDWIDTH vs GANHO:"
  echo "   - BW = GBW / Av"
  echo "   - Para Av=10: BW ~ 100kHz (LM741)"
  echo "   - Para Av=1 (buffer): BW ~ 1MHz"
  echo "   - Buffer tem maior bandwidth!"
  echo ""
  echo "5. RUIDO:"
  echo "   - Nao-inversor: ruido e_n amplificado"
  echo "   - Inversor: pode ser melhor em ruido"
  echo "   - Use amp-op low-noise se critico"
  echo "   - Exemplo: OP07, OP27, LT1028"
  echo ""
  echo "6. APLICACAO PRATICA - SENSOR:"
  echo "   - Sensor piezo (alta Z) -> buffer -> amp +10"
  echo "   - Termistor -> buffer -> diferencial"
  echo "   - pH sensor -> buffer -> ADC"
  echo ""

.endc

.end
